臺灣高等法院臺南分院刑事判決
111年度上易字第11號
上  訴  人  臺灣嘉義地方檢察署檢察官
被      告  李宥頡
上列上訴人因被告詐欺等案件，不服臺灣嘉義地方法院109年度
易字第383號中華民國110年11月18日第一審判決（起訴案號：臺
灣嘉義地方檢察署108年度偵字第1935號），提起上訴，本院判
決如下：
    主  文
上訴駁回。
    理  由
一、公訴意旨略以：被告甲○○經由友人得知丙○○與其前夫李明所
    經營之○○有限公司經營困難、周轉不靈，竟基於重利之犯意
    ，於民國105年11月間某日，在新北巿○○區○○街000之0號，
    乘丙○○、李明需款孔急之際，借予其等新臺幣（下同）70萬
    元，於預扣每月一期、共三期之利息105,000元後，實際交
    付595,000元予丙○○、李明，並要求其等交付○○有限公司所
    有、車牌號碼000-0000號自用小客車（下稱系爭汽車）及書
    立系爭汽車之汽(機)車買賣合約書(下稱汽車買賣合約書)、
    買賣合約書(下稱系爭買賣合約書)以為擔保，並於106年間
    某日，再向丙○○、李明收取2期、共7萬元之利息，以此方式
    取得與原本顯不相當之重利。嗣丙○○、李明無力還款，委託
    被告甲○○代為出售系爭汽車以清償債務，詎被告甲○○並無將
    系爭汽車出售予乙○○之真意，竟意圖為自己不法之所有，於
    106年12月間某日，在嘉義市世賢路友人住處，佯稱有意以1
    00萬元出賣系爭汽車，致乙○○陷於錯誤，先後於106年12月1
    5日、107年1月初某日，分別在中國信託商業銀行股份有限
    公司(下稱中國信託銀行)○○分行、友人趙中凡位於嘉義巿○
    區○○街000巷00弄0號住處等地，以無摺存款、交付現金之方
    式，陸續給付95,000元、605,000元，合計70萬元予被告甲○○，被告甲○○收受上開款項後，未依約交付系爭汽車，並於1
    06年12月底某日，在嘉義巿博愛路某處，以30萬元將系爭汽
    車賣予真實姓名年籍不詳之不知情女子，乙○○始知受騙。因
    此認被告涉犯刑法第344條第1項之重利罪嫌及同法第339條
    第1項之詐欺取財罪嫌。
二、犯罪事實應依證據認定之，不能證明被告犯罪者，應諭知無
    罪之判決，刑事訴訟法第154 條第2 項、第301 條第1 項分
    別定有明文。又認定不利於被告之事實，須依積極證據，苟
    積極證據不足為不利於被告事實之認定時，即應為有利於被
    告之認定，更不必有何有利之證據；另認定犯罪事實所憑之
    證據，雖不以直接證據為限，間接證據亦包括在內，然而無
    論直接或間接證據，其為訴訟上之證明，須於通常一般之人
    均不致有所懷疑，而得確信為真實之程度者，始得據為有罪
    之認定，倘其證明尚未達於此一程度，而有合理性懷疑存在
    時，即不得遽為被告犯罪之認定（最高法院30年上字第816
    號、76年台上字第4986號判決意旨參照）。再刑事訴訟法第
    161 條第1 項規定：檢察官就被告犯罪事實，應負舉證責任
    ，並指出證明之方法。因此，檢察官對於起訴之犯罪事實，
    應負提出證據及說服之實質舉證責任。倘其所提出之證據，
    不足為被告有罪之積極證明，或其指出證明之方法，無從說
    服法院以形成被告有罪之心證，基於無罪推定之原則，自應
    為被告無罪判決之諭知（最高法院92年台上字第128 號判決
    意旨參照）。又告訴人與被告係處於對立地位，其提起告訴
    ，係以使被告受刑事訴追為目的，是其指訴是否與事實相符
    ，仍應調查其他證據以資審認（最高法院92年度台上字第18
    78號、第2984號判決意旨參照）。亦即須有補強證據資以擔
    保其陳述之真實性，使不致僅以告訴人之陳述，作為有罪判
    決之唯一證據。而所謂補強證據，則指除該陳述本身之外，
    其他足以證明犯罪事實確具有相當程度真實性之證據而言，
    且該必要之補強證據，須與構成犯罪事實具有關聯性之證據
    ，非僅增強告訴人指訴內容之憑信性。是告訴人前後供述是
    否相符、指述是否堅決、有無攀誣他人之可能，其與被告間
    之交往背景、有無重大恩怨糾葛等情，僅足作為判斷告訴人
    供述是否有瑕疵之參考，因仍屬告訴人陳述之範疇，尚不足
    資為其所述犯罪事實之補強證據（最高法院100 年度台上字
    第5811號判決意旨參照）。
三、刑事訴訟法第308 條規定：「判決書應分別記載其裁判之主
    文與理由；有罪之判決並應記載犯罪事實，且得與理由合併
    記載。」同法第310 條第1 款規定：「有罪之判決書，應於
    理由內分別情形記載左列事項：一、認定犯罪事實所憑之證
    據及其認定之理由。」及同法第154 條第2 項規定：「犯罪
    事實應依證據認定之，無證據不得認定犯罪事實。」揆諸上
    開規定，刑事判決書應記載主文與理由，於有罪判決書方須
    記載犯罪事實，並於理由內記載認定犯罪事實所憑之證據及
    其認定之理由。所謂認定犯罪事實所憑之「證據」，即為該
    法第154 條第2 項規定之「應依證據認定之」之「證據」。
    職是，有罪判決書理由內所記載認定事實所憑之證據，即為
    經嚴格證明之證據，另外涉及僅須自由證明事項，即不限定
    有無證據能力之證據，及彈劾證人信用性可不具證據能力之
    彈劾證據。在無罪判決書內，因檢察官起訴之事實，法院審
    理結果，認為被告之犯罪不能證明，而為無罪之諭知，則被
    告並無檢察官所起訴之犯罪事實存在，既無刑事訴訟法第15
    4 條第2 項所規定「應依證據認定之」事實存在，因此，判
    決書僅須記載主文及理由，而理由內記載事項，為法院形成
    主文所由生之心證，其論斷僅要求與卷內所存在之證據資料
    相符，或其論斷與論理法則無違，通常均以卷內證據資料彈
    劾其他證據之不具信用性，無法證明檢察官起訴之事實存在
    ，所使用之證據並不以具有證據能力之證據為限，是以被告
    既經本院認定其本案犯罪乃屬不能證明（詳後述），本判決
    即不再論述所援引有關證據之證據能力。　　　
四、公訴意旨認被告涉犯重利、詐欺取財等罪嫌，無非係以⑴證
    人即告訴人乙○○、丙○○、李明、證人趙中凡之證述、⑵被告
    之中國信託銀行帳戶交易明細、乙○○之中國信託銀行存款交
    易明細、丙○○之中國信託銀行存款交易明細、汽車買賣合約
    書、車輛進口文件、汽車新領牌照登記書、車輛行照等證據
    ，資為其主要論據。訊據被告固坦認有借款給李明、丙○○之
    事實，惟堅詞否認有何重利、詐欺取財之犯行，就重利罪部
    分辯稱：丙○○、李明確實有向伊借70萬元，約定1年後還款
    ，每月分期還35,000元本金，沒有預扣利息，但丙○○、李明
    沒有按月還錢，只還了4、5次，也沒有給付任何利息，因李
    明、丙○○借錢時，有寫汽車買賣合約書做擔保，說如果沒有
    分期償還，可以賣系爭汽車等語；就詐欺取財罪部分辯稱：
    伊並未將系爭汽車賣給乙○○，乙○○匯給伊的9萬5千元，係伊
    向乙○○借的借款等語。
五、經查：
　㈠被訴重利罪部分：
　⒈按刑法第344條重利罪，須乘他人急迫、輕率、無經驗或難以
    求助之處境，貸以金錢或其他物品，而取得與原本顯不相當
    之重利者，始足成立；所謂急迫者乃指於金錢或財務一時運
    用上之迫切需求；輕率者係欠缺慎思下之草率決定；無經驗
    者係就借貸事宜之相關知識、生活經驗有所欠缺；所謂難以
    求助之處境，係指因經濟上困窘，處於孤立無援而無其他管
    道得以貸得金錢之處境（最高法院108年度台上字第1447號
    判決意旨參照）。　　　　　　
　⒉被告於105年11月間某日，在新北巿○○區○○街000之0號，貸與
    李明、丙○○70萬元之事實，為被告於偵查、原審準備程序及
    本院審理時所坦承（見交查1525卷第53頁；原審卷第126頁
    ；本院卷第118頁），核與證人丙○○之證述情節相符(見交查
    1525卷第51頁)，此部分之事實首堪認定。
　⒊被告借款70萬元予丙○○、李明，雙方有約定利息乙節，雖為
    被告所否認，然查：
　⑴此一事實，業據證人即告訴人丙○○於警詢陳稱：我於105年11
    月份左右與李明決定將該000-0000號自小客車質押給被告並
    借款70萬元，月息5%，每月償還3萬5千元，起初先扣除3期
    利息（共10萬5千元），共實得59萬5千元等語（見警卷第5
    頁反面）；於偵訊時證稱：「（妳與李明向被告借款時，妳
    們有沒有約定利息？利息怎麼計算？）借70萬元，實拿59萬
    5千元，他先預扣了3個月的利息。後來我又付了2個月的利
    息共7萬元。（妳總共支付多少利息給被告？）17萬5千元的
    利息。」等語（見偵1935卷第19頁）；復於原審審理時證稱
    ：「（當時有無談到利率問題？）有。（月息百分之5？）
    對。」、「（跟他借70萬元，當場也有提到利息問題嗎？）
    利息就直接給他了，10萬5千元。（直接給他是指他借70萬
    元，直接把10萬5千元扣掉？）對。（所以實際上給妳的是5
    9萬5千元？）對。（第一次交錢給妳有扣掉利息？）3個月
    。」等語明確（見原審卷第247、254-255頁），其就借款時
    有約定利息並採預扣方式乙節，前後所述一致。反觀被告於
    偵查中供稱：利息1年後再算等語（見交查1525卷第53頁)，
    嗣於原審準備程序供稱：因為有押車子，所以沒有約定利息
    等語（見原審卷第127頁），其就系爭借款有無約定利息，
    則所述前後不一。且被告貸與告訴人丙○○、李明之70萬元款
    項係向他人借貸後轉借給告訴人丙○○、李明，業據被告自承
    在卷(見原審卷第214頁)，可見被告非資力豐厚，若無利可
    圖，自無可能向他人借貸再轉貸告訴人丙○○、李明，其所辯
    系爭借款未約定利息，殊不可信。
　⑵按所謂取得與原本顯不相當之重利，係指就原本利率、時期
    核算及參酌當地之經濟狀況，較之一般債務之利息，顯有特
    殊之超額者而言（最高法院27年上字第520號判決意旨參照
    ）。又按金錢消費借貸契約，係屬要物契約，貸與人如自貸
    與金額中預扣利息，該部分既未實際交付借用人，自不能成
    立消費借貸契約，其貸與之本金應以利息預扣後實際交付借
    用人之金額為準（最高法院106年度台上字第972號民事判決
    意旨參照）。經查，系爭借款本金為70萬元，每月利息3萬5
    千元，借款時預扣3期共10萬5千元之利息，嗣後告訴人丙○○
    、李明有再給付2個月利息共7萬元等情，此據證人丙○○於警
    詢、偵查中證述綦詳(見警卷第5頁反面；偵卷第19頁)；被
    告雖否認有預扣利息，然就其是否收取每月3萬5千元款項一
    事，初於警詢時稱：丙○○、李明每月需分期還3萬5千元，只
    還了4、5次等語(見交查1525卷第53頁)；後於原審準備程序
    稱：印象中李明、丙○○分期還款大概有3次等語(見原審卷第
    187頁)；復稱：只收到7萬元，分2次給，1次給3萬5千元等
    語(見原審卷第213頁)，是被告就系爭借款已受清償數額多
    寡，所述不一；審酌告訴人丙○○就系爭借款之利息每月為3
    萬5千元一情，始終證述一致，而被告就丙○○清償之款項數
    度更易其詞，抑且，初於警詢時即坦承借款人每月分期還3
    萬5千元，還4、5次等語，與告訴人丙○○所證述大致相符，
    復衡酌被告借貸予告訴人李明、丙○○，殊無可能未約定貸款
    利息，是以，本院認告訴人丙○○所述，應可採認，則扣除被
    告貸與告訴人李明、丙○○預扣之利息10萬5千元，系爭借款
    應以告訴人丙○○、李明實際取得之借款金額作為計算借款利
    率之基準，是依此核算之結果，系爭借款實際本金應為59萬
    5千元，故系爭借款之利息為年息70.588%(計算式：35,000÷
    595,000×12≒70.588%)，此一利率除與民法第203條所定週年
    利率5%之法定利率及修正前同法第205條所定週年利率20%之
    最高約定利率均有差距外，亦明顯高於一般銀行業者放款利
    率甚多，被告所取得之利息，與原本顯不相當，應可認定。
　⒋惟按重利罪之成立，除須有收取重利之行為外，尚須有乘他
    人急迫、輕率、無經驗或難以求助之處境之客觀情狀方可構
    成，其立法意旨無非在避免對於金融交易市場造成不必要干
    擾，而把收取重利之可刑罰性行為限制在符合一定客觀情狀
    下之行為。關於丙○○、李明向被告借貸之原因，據證人丙○○
    證稱：其之前有跟其他人借過錢，但因為利率太高，所以透
    過朋友認識被告，借錢是因為要周轉，之前利率比較高，系
    爭汽車直接給被告，車子本來就有借了，利率一個月10%，
    朋友說會介紹利率比較低的，所以介紹被告，用系爭汽車向
    被告借錢，當時公司周轉除車子貸款外，還有銀行貸款，公
    司周轉可以支應，公司其他債務勉強可以支應，但是覺得車
    子貸款利息太高，前面有借高利貸，那時都還得差不多了，
    有陸續在還，都可以了，後來都只有拿本金，其他都解決了
    ，當時只跟被告借而已，我就想有利息低的就轉到利息低的
    等語（見原審卷第245-247、252-254頁），是以告訴人丙○○
    、李明之所以向被告借貸，係因之前貸款之利息更高，乃轉
    向被告借貸，以減少利息支出，而告訴人丙○○、李明借貸當
    時其他貸款均可以支應，是其等向被告借貸，乃係出於理財
    規劃之考量而借新債償舊債，非因金錢或財務一時運用上之
    迫切需求，亦非欠缺慎思下之草率決定；復參酌告訴人丙○○
    、李明係因經營○○有限公司需要資金周轉，且曾有向銀行、
    民間貸款之事實，難認告訴人丙○○、李明就借貸事宜之相關
    知識、生活經驗有所欠缺，亦非因經濟上困窘，處於孤立無
    援而無其他管道得以貸得金錢致不得不向被告借貸系爭借款
    。
　⒌綜上，告訴人丙○○、李明向被告借款，利息雖高達年息70.58
    8%，然其等於借貸當時，難認定處於急迫、輕率、無經驗或
    難以求助之處境，其與刑法第344條第1項之要件，尚有不符
    ，揆諸首開說明，被告被訴重利罪嫌，自屬不能證明，應為
    無罪之諭知。 　　
　㈡被訴詐欺取財罪部分：
　⒈按刑法第339條第1項詐欺罪之成立，須意圖為自己或第三人
    不法所有，以詐術使人將本人或第三人之物交付為要件。所
    謂以詐術使人交付，必須被詐欺人因其詐術而陷於錯誤，若
    其所用方法，不能認為詐術，亦不致使人陷於錯誤，即不構
    成該罪(最高法院100年度台上字第5493號、110年度台上字
    第2341號判決意旨參照)。
　⒉證人即告訴人乙○○曾於警詢、偵訊及原審審理時為以下之陳
    述：
　⑴於107年7月22日警詢時陳稱：我於106年12月15日以1百萬元
    經被告仲介向李明購買000-0000號自小客車，當天我在嘉義
    市西區民生北路中國信託銀行匯款9萬5千元為購車定金，另
    於107年1月初某日在嘉義市○區○○街000巷00弄0號交付現金6
    0萬元給被告，尾款待過戶完成一次給付。000-0000號自小
    客車之車主為○○公司，我經仲介人被告與○○公司負責人李明
    簽訂買賣合約書做為依據等語（見警卷第1-2頁）。
  ⑵於108年6月21日檢察事務官詢問時陳稱：「（你怎麼會透過
    被告購買車牌號碼000-0000號自用小客車？）被告告訴我是
    ○○公司的負責人李明委託他賣這部車，我有去查過這部車價
    值應該還有100多萬元。（《提示警卷第20-21頁汽（機）車
    買賣合約書及買賣合約書等影本》簽約的時間、地點？還有
    沒有其他人在場？）時間我忘記了，地點在嘉義市世賢路我
    朋友家，是甲○○拿給我寫的，我簽的時候李明的部分都寫好
    了。這兩份是同時寫的。（簽約前，你有沒有見過○○公司負
    責人李明？）我沒有見過。我是看到合約書的電話才打電話
    找李明，但電話是李明的女友丙○○接的，丙○○說要跟李明商
    量看看怎麼處理，但他們後來電話就都不接，我才覺得李明
    與甲○○是串通好的。」等語（見交查1525卷第13-14頁）。
　⑶於108年8月27日檢察事務官詢問時陳稱：「（有什麼證據可
    以證明你有於107年1月初，在嘉義市○區○○街000巷00弄0號
    ，交付60萬元現金給被告？）我是在我朋友趙中凡家裡拿現
    金給被告的，趙中凡也在。（《提示警卷第20頁汽(機）車買
    賣合約書影本》為什麼該合約書僅載明價格100萬元，定金為
    9萬5千元，卻沒有載明給付餘款的時間及金額？）因為當初
    找不到被告，我才把資料填寫好，交給警察，並提出告訴。
    」等語（見交查1525卷第68頁）。
　⑷於108年10月1日檢察事務官詢問時陳稱：「（你向趙中凡借
    了多少錢？）30萬元。（你向趙中凡借款30萬元的時間、地
    點？）於105年底或106年初，在趙中凡家裡借的。（你用什
    麼理由向趙中凡借款？）我跟趙中凡說要買車，我有向趙中
    凡提過甲○○的名字，趙中凡也看過甲○○，我向甲○○買車前，
    就有介紹甲○○去當趙中凡的禮車司機，當時是趙中凡的兒子
    要結婚。」等語（見交查1525卷第119頁）。
  ⑸於109年6月5日偵訊時證稱：「（之前甲○○是否有意要賣一台
    000-0000號自小客車給你？）車牌我不記得，是一台賓士35
    0的車子，他要賣我100萬元，他跟我說這台車是車主借給他
    開的，車主有意要賣，為了要買這台車我跟趙中凡借30萬元
    ，後來我們一起約在趙中凡家，趙中凡直接把錢給我，我再
    把錢交給甲○○。（你跟趙中凡借錢時，他知道你要向甲○○買
    車？）他知道。（後來你有跟趙中凡說你沒有買到車子？）
    是。我說我被甲○○騙了。我之前曾經介紹甲○○擔任趙中凡兒
    子結婚時的禮車司機。（甲○○確實有跟你一起去趙中凡家裡
    拿30萬元？）是。（甲○○說你們之間金錢往來都是匯款？）
    我記得頭期款是匯給他的，之後有部分是拿現金給他的。」
    等語（見偵1935卷第32頁正反面）。
  ⑹於原審110年10月28日審理時證稱：「被告之前跟我借了一筆
    19萬元，還了幾次，後來被告跟我說有一台車要賣，下了定
    金後又給付了後面款項，他就不見了。因為我有這個買賣合
    約，我認為他跟丙○○、李明一起串通好來騙我。」、「（你
    說之前借被告19萬元？）是。（何時借他的？）事發之前，
    但我認為19萬元跟本案沒有利害衝突。（這19萬元被告有無
    還你？）陸續還了幾次。（大概是哪段時間還錢的？）他說
    每個月要還我1萬元，後來車子的事情，我又付了定金，之
    後他說現在比較有能力了，可以一個月還1萬5千元，我當時
    覺得這《指買車》跟借錢是兩回事，結果後來他這樣詐騙我，
    但他來跟我講的時候，覺得他是因為欠我錢，不是因為詐騙
    。」、「（他本來一個月還1萬元，後來比較有錢就說可以
    一個月還1萬5千元，現在還有無欠款？）有。（還欠多少？
    ）大概還有10幾萬元。」、「（《提示原審卷第71至85頁轉
    帳交易明細》106年、107年間，大概有8筆匯款紀錄，這些匯
    款是何用途？）被告還我錢。」、「（被告稱有車要賣你，
    是何種車？）賓士S。（是否記得車牌？）只記得後面是000
    0，英文不記得。（用多少錢購買？）當時講好大概90至100
    萬元要買，那一台在外行情還有100多萬元。（有無簽約？
    ）他將李明的買賣合約給我。（《請提示警卷第20頁汽車買
    賣合約書》你是指這一份？）對。（上面乙○○及林森東路地
    址，是你寫的？）對。（還有哪些事項是你寫的？）除了李
    明的簽名蓋章外，其他都是我寫的。（你簽名時，李明是否
    在現場？）不在。（這份是誰拿給你寫的？）甲○○。（100
    萬元也是你寫上去的？）對。（這是你們當時談好的價錢？
    ）是。（為何沒有押日期？）因為剛好講的是定金，後來又
    給了60萬5千元之後，他就不見了，日期我不知道要怎麼押
    。（你定金先給了多少？）9萬5千元。（簽買賣合約書當天
    給的？）對。（用何種方式給？）匯款。（你是用哪一個帳
    戶匯款到他哪一個帳戶？）我好像是請別人匯的。（簽買賣
    合約當天？）不是，我匯了9萬5千元，又給了60萬5千元，
    他不見了之後，我才將我的名字跟資料填上去。（這一份買
    賣合約書是在你付了定金9萬5千元還有60萬5千元之後才簽
    上去的？）對。（被告是在你匯款之前，就將買賣合約書交
    給你？）不是，是我給了60萬5千元之後，他才將合約書給
    我。（60萬5千元是在何時、何處交付？）確切日期我忘記
    了，是在趙中凡家門口，因為這筆錢我是向趙中凡借的。（
    那9萬5千元是你自己的錢還是向人家借的？）是我自己的錢
    ，我請人幫我匯款。（60萬5千元全部都是向趙中凡借的？
    ）對。（還是有部分是你自己的？）有部分是我自己的。（
    大概是多少？）我忘記了，因為當時我有跟趙中凡有頻繁的
    金錢往來。（你為了買這台車，跟趙中凡借了多少錢？）30
    至40萬元或40至50萬元吧，我忘記了。（你一共交付多少錢
    給被告？）匯款9萬5千元，交付現金是60萬5千元。（加起
    來大概70萬元？）對。（你們不是講好價格100萬元嗎，為
    何只給了70萬元？）因為我還沒拿到車，我想說車子過戶給
    我之後，再給剩下的錢。（等於30萬元是尾款？）是，過完
    戶才有辦法給。（你後來有無拿到這台車？）沒有。（為何
    沒有拿到這台車？）因為被告就不見了。（你是否知道這台
    車後來的下落？）不知道。」、「（《請提示警卷第20頁汽
    車買賣合約書》上面你的名字、車款、價格，都是你寫的？
    ）是。（在你寫這份汽車買賣契約書之前，上面有無李明的
    簽名跟蓋章？）有。（已經蓋好了？）是。（你是在何地點
    簽這份買賣契約書？）因為甲○○後來人不見，我拿著這份我
    簽好的，在家裡寫好的去找警察報案。（在你簽上名字跟10
    0萬元的時間點，甲○○是否在場？）不在。（交給你的買賣
    合約書只有李明跟蓋章？）對。（當時沒有當場簽名？）對
    。（你填這些資料有無跟甲○○說清楚？你是事後才簽名的？
    ）是，因為他人不見了。（所以他也不知道你會簽名在買賣
    契約書上？）對。（他交給你買賣契約書的用意為何？）就
    是要騙我100萬元，但是我只付了70萬元。（他當時拿合約
    書給你有無說要做什麼用？）就是車子買賣。（這車子要賣
    給你，所以拿給你？）對。（你剛提到已經付定金9萬5千元
    ，跟後面的60萬5千元，他才交這張給你？）對。（你說第
    二筆錢60萬5千元是在趙中凡的住處拿到的？）是。（當時
    有哪些人在場？）就我們三個人在門口。（在什麼門口？）
    趙中凡他家大門。（你剛提到趙中凡拿錢給你是30至50萬元
    的金額？）那個時候袋子裡有60萬5千元，然後我約了甲○○
    ，我們一起去他家拿錢。（你的意思是說當時你跟甲○○一起
    到趙中凡住處，趙中凡用袋子裝60萬5千元給你？）對。（
    當時甲○○在場嗎？）在。（這個60萬5千元你有點嗎？）沒
    有。（你怎麼知道裡面金額有多少？）因為我之前跟趙中凡
    就有頻繁的金錢往來，這筆錢裡面應該有我自己的錢，也有
    我跟他借的錢，然後我之前放在一起，趙中凡交給我。（所
    以先前就講好，要趙中凡在裡面放60萬5千元給你？）是。
    （包含你自己的錢跟他的？）我跟他借的部分。（你實際跟
    他借多少錢？）大概是30萬元。（是用什麼袋子裝？）紙袋
    。（裡面的錢是用什麼方式裝？）有束條。（10萬元一個束
    條？）是。（你們有無進到他家？）沒有，我們處理好就離
    開。（你剛說他有把合約書交給你？）有，我們離開之後他
    才拿給我。（你說離開趙中凡家才拿給你？）是。（在什麼
    情況拿給你？）他就拿一大疊資料，一個黃皮紙袋交給我。
    （紙袋裡有契約書，還有其他東西嗎？）有，就是車子資料
    。（行照之類的？）對。（那時候沒有看到車子？）有，我
    之前就看過車子。（當天車子沒給你？）沒有。（就只有文
    件？）對。（他拿牛皮紙袋給你，是在趙中凡面前給你？）
    沒有，事後。（事後是當天？）對，當天，我離開之後拿給
    我。」、「（你是用何方式跟趙中凡說今天要拿60萬5千元
    ？）我就說我今天要拿車，錢不夠要跟他借，我這邊還有多
    少錢。（你說當時借你30萬元左右，其他是你自己的錢，是
    你之前借給趙中凡的嗎？）因為我跟他之前就有頻繁金錢往
    來。（你的錢是匯給他，還是他幫你收什麼帳款，為何有錢
    在他那邊？是你之前有拿給他現金？）應該是有錢放在他那
    邊。（所以是用什麼方式跟他說要拿這60萬5千元？）因為
    我要買車這事情之前就有跟他討論過，應該是有見面講，也
    有電話中講過。（確認數字是什麼時候？）忘記了。（是用
    何方式？）應該是在他家談的。（在他家跟他講哪一天要過
    去跟他拿錢？）對。（之前跟他確認？）對，因為我之前常
    常去他家喝酒。（之前是指前一天跟趙中凡確認還是？）之
    前就確認。（時間、地點？）就是之前有去他家喝酒時，我
    老婆那時候也有跟我去，我們都談好了，我就說什麼時候去
    他家拿60萬5千元，他就準備好。（你跟甲○○是一起到趙中
    凡家找他，還是個別到他家？）情形我忘了，應該是我帶他
    過去。（你開車載他過去？）可能是，因為我忘記那天的確
    切行程。（你在答應甲○○要買車子100萬元時，你有先查車
    子的車籍資料嗎？）我有問中古車的行情，那台車當時大概
    可以賣到130萬元。（車子到底有無貸款，它的來源是否清
    楚？）我知道有貸款。（你自己有查證？）我知道有貸款。
    （你知道這是李明的車子？）公司車。（有去查這部車剩下
    貸款多少？）我知道那時候查下來他是有貸款而已。（100
    萬元是怎麼開出來的？有無包括貸款？）沒有包括貸款，如
    果包括貸款，我車子買了就沒有利潤。（所以你的意思是這
    100萬元？）這100萬元就是要買這台車。（他必須把貸款清
    掉？）對。（你跟甲○○在談車子賣價時，有無確認過車子還
    有多少貸款？）我自己查知道有貸款，但沒跟他講這麼多。
    （你怎麼查？）請朋友上網查，他跟我說這台車有貸款。（
    還剩多少？）不知道，沒辦法問到。（不知道的話你100萬
    元怎麼開出來？）就他要賣給我100萬元。（他必須要把貸
    款還清你才給他100萬元的意思？）沒有，甲○○當時說這台
    車要賣給我100萬元，我覺得那時候的行情有利可圖，所以
    我才會買這台車。（前提是你知道這台車有貸款，那貸款誰
    要處理？）應該是車主要去處理的。（你有跟甲○○講好車主
    必須要先將貸款還清？）然後車子才能過戶給我。（這100
    萬元是交給車主處理，必須把貸款還清的意思？）是。（你
    有無跟李明聯絡確認過？）沒有。（你為何後來也會對丙○○
    提告？）因為我覺得甲○○跟車主是串通好要騙我的錢。（你
    有何根據認為丙○○也有跟甲○○串通？）因為車的買賣上有李
    明簽名，是甲○○交給我，我就會覺得是他們串通好拿這份資
    料騙我。（所以一起提告？）是。（000-0000這台車有無賣
    給你？）對。（汽車買賣的時間為何時？）107年。（是付
    定金時，還是付60萬5000元，還是何時成立買賣契約？你何
    時買這台車？）我之前就跟甲○○談好，我100萬元要買這台
    車。（你認為何時成立買賣契約？）我付了60萬5千元之後
    ，他把汽車賣給我，我就認為這個買賣他等車子處理好後續
    問題過戶給我之後，我就可以牽走這台車。（你認為60萬5
    千元付完之後，他把買賣合約書給你時，契約成立？）是。
    （你講106年12月15日你有匯9萬5千元給被告，這時買賣契
    約還沒成立，為何你會先付定金？）本來行情就是這樣，我
    去車行看這台車我喜歡，我怕這台車被人買走，我就會先付
    定金。（你剛講到買賣契約是在付60萬5千元之後成立，他
    把買賣契約給你，這時候買賣契約成立，為何當時沒有把除
    了李明的名字跟簽章以外，其他的表格沒有把它寫進去？）
    因為他當初跟我講，他東西都已經跟李明講好，所以我才會
    連李明一起告。（既然當時付60萬5千元給他，他把買賣契
    約給你，這時買賣契約成立，為何不把買賣契約書的條款填
    清楚？）因為後面我還有一筆30萬元尾款還沒付，我只付了
    70萬元現金，定金跟中間這條60萬元，我後面30萬元還沒付
    ，因為我要等車子的後續全部都做好。（你當初把60萬5千
    元給甲○○時，有無請他寫收據？）沒有。（有無在買賣合約
    書上寫到，定金9萬5千元跟60萬5千元的款項？）沒有，因
    為那時我跟他還是朋友，我想他不會騙我。（所以60萬5千
    元沒有立任何的收據跟憑據？）沒有。」、「（你說有先付
    9 萬5千元作為定金，你有無資料證明？ ）沒有，就是口頭
    約定。」等語（見原審卷第265-286頁）。
  ⒊依告訴人乙○○前開所述內容，就系爭買賣契約成立時間，先
    是證稱：先給定金9萬5千元，簽買賣合約書當天給等語；又
    稱：買賣時間為107年，我給付60萬5千元之後，被告把汽車
    買賣合約書給我，契約成立等語，所述已有出入；且告訴人
    乙○○雖稱系爭買賣契約係於交付60萬5千元後成立，然告訴
    人乙○○匯款9萬5千元給被告的時間係106年12月15日，有被
    告所提中國信託銀行帳戶(帳號000000000000號)存款交易明
    細(見原審卷第79頁)、中國信託銀行107年8月10日中信銀字
    第107224839108020號函及所附前開中國信託銀行帳戶資料
    及交易明細可稽(見警卷第16-19頁)；而告訴人乙○○亦證稱
    上開9萬5千元係系爭買賣契約之定金，則其於系爭買賣契約
    尚未成立時，即先給付定金9萬5千元，殊不合理。
　⒋又告訴人乙○○所提出之汽車買賣合約書（見警卷第20頁），
    僅填載賣主、買主、買賣標的、價金、定金等項，就餘款之
    給付、汽車交付日、買賣成立日期等均未記載；另系爭買賣
    合約書（見警卷第21頁），亦僅載立合約書人，其餘事項均
    空白；參酌告訴人乙○○證述：汽車買賣合約書上我的名字、
    車款、價格都是我所寫，因後來被告不見，我在家裡寫好報
    案等語，則依告訴人乙○○證述，被告交付汽車買賣合約書、
    系爭買賣合約書時，其上均僅有李明之簽名、蓋章，衡以告
    訴人乙○○證述系爭買賣契約價金高達100萬元，其竟未要求
    被告就買賣條款詳予填載，實堪存疑；另告訴人乙○○雖證述
    ：買賣契約成立時，因有30萬元尾款未付，所以沒有把合約
    書條款填載清楚等語；然買賣合約書之簽訂，係就買賣雙方
    約定事項詳細記載，以明確規範雙方權利義務，尤於買賣契
    約非銀貨兩訖之情形下，更有必要詳予約定，避免嗣後任何
    一方未依約履行之糾紛；本案告訴人乙○○既證述尚有尾款未
    付，自當將款項之給付、汽車之交付明列，是告訴人乙○○以
    尚有尾款30萬元未付為由，未清楚填載合約條款，難認可採
    。
　⒌再者，系爭汽車車主為○○有限公司，有交通部公路總局臺北
    區監理所109年11月25日北監車字第1090365321號函及所附
    系爭汽車車主歷史查詢、汽車異動歷史查詢為憑(見原審卷
    第107-110頁)；而○○有限公司以系爭汽車向裕融企業股份有
    限公司辦理汽車貸款，迄告訴人乙○○所稱匯定金給被告的時
    間（106年12月15日），在106年12月20日本金餘額尚有1,09
    3,887元，有裕融企業股份有限公司109年12月11日109年度
    北裕法字第30141469號函及所附系爭汽車辦理車貸之相關資
    料及迄今繳納分期款、餘額等資料，及該公司110年4月22日
    109年度北裕法字第30141469號函及所附說明、攤銷表、繳
    款紀錄可憑(見原審卷第141-151、173-181頁)，酌以告訴人
    乙○○證述：我請朋友上網查，知道系爭汽車有貸款等語，則
    告訴人乙○○就系爭汽車有無貸款、貸款如何清償等事宜，事
    涉其權益，要無可能忽視不理，然告訴人乙○○就系爭汽車車
    貸如何處理證述：貸款應該是車主要去處理等語，又稱：就
    貸款清償沒有跟李明確認過等語，則告訴人乙○○以高價購買
    系爭汽車，對車貸清償未明確約定，實難想像；又告訴人乙○○證述：我有問中古車的行情，那台車當時大概可以賣到13
    0萬元等語，則扣除系爭汽車106年12月20日尚餘之貸款本金
    1,093,887元，系爭汽車所餘價值僅約20萬元，告訴人乙○○
    在未釐清系爭汽車之貸款如何處理之前，逕以100萬元價格
    購買系爭汽車，遠逾系爭汽車扣除貸款餘額之數額，告訴人
    乙○○所為實難令人想像。　
  ⒍又告訴人乙○○於106年7月12日匯款19萬元、106年12月15日匯
    款9萬5千元至被告所開設中國信託銀行帳戶，有被告所提中
    國信託銀行帳戶存款交易明細可按(見原審卷第71、79頁)；
    被告稱上開19萬元係其向告訴人乙○○所借貸(見原審卷第67
    頁)，核與告訴人乙○○證述相符(見原審卷第265頁)；被告另
    稱19萬元借款本金為20萬元，告訴人乙○○預扣1萬元利息，
    利息為月息5%等語(見原審卷第48、67頁)，依被告所辯，前
    開19萬元借款每月利息為1萬元(20萬X5%=1萬元)；而告訴人
    乙○○106年7月12日匯款19萬元予被告後，被告分別於同年8
    月14日、9月12日、10月13日轉帳1萬元予告訴人乙○○，有被
    告之中國信託銀行存款交易明細存卷可憑(見原審卷第75-77
    頁)，告訴人乙○○亦坦承前開1萬元款項為被告用來償還19萬
    元之債務(見原審卷第266頁)，則被告向告訴人乙○○借貸19
    萬元，陸續於106年8月14日、9月12日、10月13日匯款1萬元
    清償借款利息，應可認定；審酌民間借貸多有預扣利息之習
    慣，被告抗辯19萬元係本金20萬元預扣利息1萬元之餘額，
    合於民間常習；復以20萬元本金計算月息5%，每月利息1萬
    元，亦與被告在告訴人乙○○匯款19萬元後按月轉帳1萬元予
    告訴人乙○○相符，故被告辯稱其向告訴人乙○○借貸20萬元，
    約定利息為月息5%，告訴人乙○○預扣利息1萬元後匯款19萬
    元，經被告於106年8月14日、9月12日、10月13日繳付每月
    利息1萬元等情，應可採信。另就告訴人乙○○於106年12月15
    日匯款9萬5千元部分，告訴人乙○○證述係系爭買賣契約之定
    金，為被告否認，並辯以：該9萬5千元係其向乙○○所借貸等
    語；查被告在告訴人乙○○於106年12月15日匯款9萬5千元後
    ，陸續於107年1月11日轉帳1萬元、1月17日轉帳5千元、2月
    12日轉帳1萬元、2月14日轉帳5千元、3月12日轉帳1萬5千元
    給告訴人乙○○，亦有前揭中國信託銀行帳戶存款交易明細可
    憑(見原審卷第81-85頁)；對照被告在告訴人乙○○匯款9萬5
    千元之前，每月匯款1萬元，於告訴人乙○○匯款9萬5千元後
    ，每月匯款增為1萬5千元，復參酌被告向乙○○借貸之19萬元
    係以本金20萬元預扣5%之利息1萬元、月息5%即每月利息1萬
    元，依相同計算式推算，本金10萬元預扣利息5%即5千元，
    月息5%為每月5千元，此與被告在告訴人乙○○匯款9萬5千元
    後，每月增加匯入5千元之金額相符；兼以被告轉帳1萬元之
    時間為8月14日、9月12日、10月13日，每月轉帳日期與告訴
    人乙○○匯款19萬元之日為12日相近，而被告所轉5千元之時
    間為107年1月17日、2月14日，其每月轉帳日期與告訴人乙○○106年12月15日匯款9萬5千元之日為15日相近，益可信該等
    5千元之款項為清償9萬5千元之利息；而告訴人乙○○雖又證
    述：因被告事後比較有能力，可以一個月還1萬5千元等語，
    然若被告因手頭寬裕願每月增加清償5千元，自可一次轉帳
    ；對照被告於107年1、2月間分開轉帳1萬元、5千元，可見
    被告應係刻意區隔而分開轉帳，故告訴人乙○○前開所證，殊
    不足採，被告所辯告訴人乙○○所匯9萬5千元係其向告訴人乙○○之借貸款項，並非購買系爭汽車之定金，應可認定。
  ⒎告訴人乙○○雖另證稱其給付現金60萬5千元予被告作為買賣價
    金等語，然為被告否認，而告訴人乙○○證稱其交付60萬5千
    元給被告時，並未請被告寫收據跟憑據等語，以該款項數額
    非低，又以現金交付，竟未要求被告書立任何書據，實與常
    情有違。
　⒏又告訴人乙○○就60萬5千元款項之交付方式及來源證述：這筆
    錢是向趙中凡借的等語，並據證人趙中凡於原審審理時證述
    ：乙○○說要借60萬元，那時我剛退休有一筆錢，就用袋子裝
    好，當時乙○○與被告一起來，我把錢交給乙○○，時間是107
    年左右，乙○○借60萬元是要借給別人，記得是姓李的，我拿
    銀行用的牛皮紙袋裝，交給乙○○，乙○○交給被告，乙○○說跟
    車子有關，我聽不懂，重點是要借錢，是不是跟被告買的我
    不清楚，乙○○有講要買車，說差60萬5千元，他說過要買車
    向我借30萬元，跟60萬元應該沒關係，乙○○借60萬元用途沒
    有講，交錢地點在我住家門口，我交給乙○○，乙○○遞給被告
    ，不清楚被告有無點收，乙○○沒有點收；我交付乙○○之款項
    是60萬5千元，乙○○有拿單子講是買賣的，單子是買賣合約
    書，是之前就拿汽車買賣合約書給我看，意思是將來要買賣
    這部車子，合約書上寫誰的名字已經忘記，我與乙○○錢往來
    次數頻繁，乙○○借錢給我不太有，有可能錢放我這邊，不太
    記得這事，我沒有欠乙○○，曾代乙○○保管錢，第二天拿走，
    金額有10萬元，20萬元應該沒有，之前在檢察事務官訊問時
    說乙○○要買車錢不夠，要借30萬元，不記得是否為同件事，
    被告與乙○○到我住家拿現金時，用牛皮紙袋裝，印象是60萬
    元，我看到乙○○把我給他的現金放到袋子裡面，直接交給被
    告，牛皮紙袋是我拿的，袋子裡是30萬元還是60萬元沒有很
    清楚，我直接看到乙○○交給被告，我看一眼就回家，乙○○要
    借60萬元，有陸續還，還欠10幾萬元，乙○○沒事就向我借錢
    ，都有還錢信用很好，交錢時只有我、乙○○與被告三人在場
    ，我把錢交給乙○○就離開，沒有看到乙○○把錢交給被告，乙○○沒有簽收據，沒有親眼看到乙○○與被告交接，沒有看到被
    告簽收據，也沒有看到被告拿合約書給乙○○，就算交錢之前
    乙○○有拿合約書給我看，我也忘記了，乙○○拿買賣合約書給
    我看，但我不屑一顧，我交給乙○○的牛皮紙袋裡的錢，我認
    知是60萬元，是不是那天交30萬元不清楚等語（見原審卷第
    288-292、295-297、299-303頁）。
　⒐關於證人趙中凡上開證述，茲審酌如下：
　⑴關於交付金額一情，證人趙中凡證稱：乙○○說要借錢，說60
    萬元就好等語；後稱：他說買車差60萬5千元等語；又改稱
    ：乙○○說過要買車跟其借30萬元等語，若再參酌乙○○前開就
    借貸款項之證述，則乙○○、趙中凡就關於乙○○向趙中凡借款
    之數額為何，證述並不一致。
　⑵關於交付款項之目的，證人趙中凡一開始證稱：乙○○借60萬
    元是要借給別人，記得是姓李的等語，後又稱：乙○○有講要
    買車，說差60萬5千元等語；復稱：乙○○借60萬元用途沒有
    講等語，所證亦不一致。　　
　⑶關於款項之交付方式，據告訴人乙○○證述：60萬5千元是在趙
    中凡家門口給的，當時我、趙中凡及被告3人在門口，我沒
    有清點趙中凡交付的款項等語，此固與證人趙中凡之證述相
    符，然審酌告訴人乙○○證述所交付之款項高達60萬5千元，
    且款項係告訴人乙○○向趙中凡借貸所得，理應於交付款項當
    時當面清點，以免款項短少責任無法釐清；復參告訴人乙○○
    證述：我交付60萬5千元給被告時，沒有請被告寫收據跟憑
    據等語，則依告訴人乙○○所述，其交付60萬5千元給被告，
    不僅未當面點收，亦未要求被告簽立收據，顯不合理。又告
    訴人乙○○證述：趙中凡用袋子裝60萬5千元給我，我沒有點
    收等語，此與證人趙中凡所證：我看到乙○○把現金放到袋子
    裡面，直接交給被告等語，亦有出入。　
　⑷關於證人趙中凡就是否親見買賣合約書乙情，證人趙中凡先
    證稱：我交付乙○○之款項是60萬5千元，乙○○之前就拿汽車
    買賣合約書給我看等語；後稱：沒有看到被告拿合約書給乙○○，就算交錢之前乙○○有拿合約書給我看也忘記了等語；復
    稱：乙○○拿買賣合約書給我看，但我不屑一顧等語；則證人
    趙中凡是否見到汽車買賣合約書，所證亦不一致；而其所證
    ：乙○○之前就拿汽車買賣合約書給我看等語，亦與乙○○所證
    ：我與被告離開後被告才把合約書交給我等語不符。
　⑸從而，告訴人乙○○有無交付60萬5千元給被告，除告訴人乙○○
    之指述外，並無證據可資證明。
  ⒑綜上所述，本件告訴人乙○○就買賣契約成立時間、系爭汽車
    車貸應如何處理之證述反覆，就其向證人趙中凡借貸以交付
    被告之數額證述不一，而證人趙中凡就貸與告訴人乙○○款項
    之數額、告訴人乙○○借貸目的、有無親見買賣合約書等，亦
    證述不一致，復參本件告訴人乙○○所提買賣合約書除李明之
    簽名、蓋章外，其餘條款均留白，甚且告訴人乙○○交付款項
    時未要求被告簽立收據或憑據，凡此種種，可見告訴人乙○○
    所述其受被告詐欺，向被告購買系爭汽車云云，難認為真實
    。而告訴人乙○○所匯9萬5千元係借貸予被告之款項，已如前
    述，並非告訴人乙○○所稱購車之定金，從而本件被告並無施
    用詐術使乙○○陷於錯誤，而向其購買系爭汽車之行為，是以
    ，公訴人所提出之證據及本院調查證據之結果，就公訴意旨
    所指被告詐欺告訴人乙○○之行為，尚無從使本院達到毫無合
    理懷疑而得確信為真實之程度，是被告此部分犯行尚屬不能
    證明，揆諸前揭法條及判決意旨，自應為被告無罪判決之諭
    知。
六、原審以被告犯罪不能證明而為其無罪之諭知，本院核其認事
    用法並無違誤。檢察官上訴意旨指摘原判決認事用法不當，
    請求本院撤銷改判云云，惟檢察官僅就原審依職權為證據取
    捨及心證形成之事項，再為爭執，並對於原審取捨證據及判
    斷其證明力職權之適法行使，仍持己見為不同之評價，並未
    提出足以影響原判決之新事證，檢察官所負提出證據與說服
    責任之實質舉證責任既仍有欠缺，即應蒙受不利之訴訟結果
    。從而，檢察官提起上訴自難認有理由，應予以駁回。
據上論結，應依刑事訴訟法第368條，判決如主文。
本案經檢察官吳咨泓提起公訴，檢察官徐鈺婷提起上訴，檢察官
葉耿旭到庭執行職務。
中　　華　　民　　國　　111 　年　　3 　　月　　31　　日
                  刑事第三庭    審判長法  官  陳連發
                                      法  官  洪榮家   
                                      法  官  何秀燕
以上正本證明與原本無異。
不得上訴。
　　　　　　　　　　　　　　　　　　　書記官  翁心欣
中　　華　　民　　國　　111 　年　　3 　　月　　31　　日

【卷目索引】
⒈嘉義市政府警察局第二分局嘉市警二偵字第1080700480號卷，
  即警卷 
⒉108年度偵字第1935號卷，即偵1935卷 
⒊108年度交查字第1525號卷，即交查1525卷 
⒋108年度交查字第2601號卷，即交查2601卷 
⒌109年度交查字第224號卷，即交查224卷 
⒍原審109年度易字第383號卷，即原審卷 
⒎本院110年度上易字第11號卷，即本院卷